臺灣士林地方法院刑事判決　　　　　　　　　　　　　九十三年度易字第四四七號
　　公　訴　人　臺灣士林地方法院檢察署檢察官
　　被　　　告　甲○○
　　選任辯護人　李保祿律師
　　　　　　　　鄭錦堂律師
右列被告因詐欺案件，經檢察官提起公訴（九十二年度偵續字第二０八號），本院判
決如左：
    主  文
甲○○無罪。
    理  由
一、本件公訴意旨略以：被告甲○○與林審（另行通緝）二人曾於民國九十一年間，
    因共同詐欺案件，分別經法院判處有期徒刑五月及十月確定，甲○○於九十一年
    一月二十一日易科罰金執行完畢（林審未到案執行，經臺灣臺中地方法院檢察署
    發布通緝在案）。仍不知悔改，明知二人信用不佳，且知二人所共同經營之碧水
    堂藝術有限公司（下稱碧水堂公司，登記負責人為林審之子吳慶財）業經撤銷登
    記，二人均已無支付能力，竟共同基於意圖為自己不法之所有之犯意聯絡，於九
    十一年四月間，得知昌輝營造股份有限公司（下稱昌輝公司，負責人乙○○）有
    意出售「臺北市士林區○○○路二十號三樓」，涪國有限公司（下稱涪國公司，
    登記負責人柯連金，實際負責人係柯介發）委託乙○○出租同址三樓之一之房屋
    ，便共同向乙○○佯稱：渠二人經營碧水堂公司，畫作均很有價值，欲承租房屋
    開設畫廊，並購買附近房屋居住使用，因手頭沒有現金，部分價金以畫作抵付，
    租金與其餘價金則待外國收藏家向伊購買畫作後再行支付，要求先行裝潢房屋，
    致乙○○陷於錯誤，誤信甲○○與林審二人有相當之資力，而同意將上開房屋先
    交付甲○○使用，甲○○與林審因而取得使用上開房屋之不法利益。雙方並於同
    年七月十六日，在臺北市○○路○段一二０號三樓之三陳淑貞律師事務所簽立「
    不動產買賣契約書」及「房屋租賃契約」，約定由甲○○以「蔡雲程」之畫作抵
    付新台幣（下同）一千三百萬元，餘款及租金則由甲○○簽發如附表之本票分期
    支付，簽約數日後，乙○○與其夫柯介正至上開出租地點向甲○○索取畫作之「
    原作保證書」時，甲○○與林審為遂其犯行，向乙○○謊稱林審為碧水堂公司之
    負責人，並由林審在原作保證書上之公司負責人欄簽名及蓋章，表示林審為該公
    司之負責人，交付原作保證書共二十一份給乙○○，嗣甲○○所簽發之本票到期
    不獲兌現，乙○○始知受騙。因認被告甲○○涉犯刑法第三百三十九條第二項之
    詐欺得利罪嫌云云。
二、按犯罪事實應依證據認定之，無證據不得認定犯罪事實；又不能證明被告犯罪者
    ，應諭知無罪之判決，刑事訟訴法第一百五十四條第二項、第三百零一條第一項
    分別定有明文。次按認定犯罪事實所憑之證據，無論直接或間接證據，其為訴訟
    上之證明，須達於通常一般之人均不致有所懷疑，而得確信其為真實之程度者，
    始得據為有罪之認定，倘其證明尚未達到此一程度，而有合理之懷疑存在時，尚
    難為有罪之認定基礎，最高法院七十六年臺上字第四九八六號著有判例可資參照
    。另告訴人之告訴，係以使被告受刑事訴追為目的，是其陳述是否與事實相符，
    仍應調查其他證據以資審認，亦有最高法院五十二年臺上字第一三○○號判例，
    可資參照。次按，刑法第三百三十九條詐欺罪之成立，須行為人施用詐術，致他
    人陷於錯誤而為財物之交付或因而得有利益始可，如行為人並未施用詐術，或其
    所用方法不能認係詐術，亦不致使人陷於錯誤，即均與該條之構成要件有間（最
    高法院四十六年度臺上字第二六０號判例參照）。又刑事被告依法不負自證無罪
    之義務，故在別無積極證據之情形下，自難違反刑事訴訟法第一百五十四條之規
    定，以被告單純債務不履行之狀態，認定被告自始即有不法所有之意圖而施用詐
    術。
三、本件公訴人認被告甲○○涉犯刑法第三百三十九條第二項之詐欺得利罪嫌，無非
    係以告訴人昌輝公司之代表人乙○○之陳述、證人柯介正、劉偉勳之證述，及碧
    水堂公司經撤銷登記之資料、不動產買賣契約書、房屋租賃契約書、本票、原作
    保證書、財政部之函文等證據為其論據。訊據被告甲○○堅決否認有何詐欺犯行
    ，辯稱：伊原先與告訴人昌輝公司代表人乙○○是要合開俱樂部，後來乙○○反
    悔，說要出售二十號三樓、出租二十號三樓之一房屋給伊，當時所約定的房屋售
    價為三千八百萬元，其中一千三百萬元以蔡雲程的畫作抵付，另再以一千五百萬
    元本票一張、二百萬元本票五張支付剩餘價款，之後乙○○並未將房屋過戶，且
    該屋屬於違法夾層屋，會被拆除，又該屋僅有近四十坪，但乙○○謊稱面積有九
    十坪，伊才是被害人，伊並未詐騙告訴人等語。
四、經查：
（一）被告甲○○辯稱其搬入臺北市士林區○○○路二十號三樓及同址三樓之一之房
      屋居住使用，係因向告訴人昌輝公司買受及向告訴人柯介發承租等情，業據被
      告甲○○提出前開房地之不動產買賣契約書及房屋租賃契約書附卷為憑，且為
      告訴代理人乙○○所自承，顯見被告甲○○係本於買賣契約及租賃契約而使用
      系爭兩間房屋，並無不法利益可言。再衡諸告訴人昌輝公司為系爭房屋之起造
      人，有系爭房屋之使用存根附卷為憑（見九十二年度偵續字第二０八號偵查卷
      第一五二頁），對不動產買賣、租賃之事宜，自屬專業人士，是系爭房屋之價
      值為何，買賣不動產應注意事項等，告訴人自較被告甲○○知之甚詳，況簽訂
      系爭房屋之買賣契約及租賃契約時，告訴人尚有委請律師陳淑貞代為擬訂契約
      條款，並由陳淑貞律師為見證人等情，業據證人陳淑貞律師於本院審理時結證
      稱：「（問：提示不動產買賣契約書（買方：甲○○、賣方：昌輝營造有限公
      司）、房屋租賃契約）這是誰請妳撰擬的﹖）應該是賣方告訴人乙○○」、「
      （問：那天簽約的時間多久﹖）應該是蠻久的。他們在簽約的過程當中也有講
      畫作有幾幅及本票怎麼開都是在討論‧‧‧」、「（問：見證過程中，妳有把
      契約條款告訴雙方當事人﹖）應該有」、「（問：不動產買賣契約及房屋租賃
      契約都有跟雙方當事人說過﹖）應該有」等語（見本院九十三年八月十七日審
      理筆錄），顯見告訴人就所有買賣及租賃條件均業經其所委請之律師陳淑貞告
      知且認可後始簽訂契約，則於此情況下，被告甲○○自無可能施用詐術於告訴
      人，告訴人何能謂有遭受詐騙﹖再細繹兩造所簽訂之卷附不動產買契約書第三
      條之（一）即已明定：本契約簽訂之翌日甲方（即被告甲○○）給付乙方簽約
      款新台幣一千三百萬元正，乙方（即告訴人昌輝公司）同意甲方以蔡雲程畫作
      （甲方出具原作保證書為憑）折價給付之，餘款二千五百萬元則簽發附表面額
      分別為二百萬元五張及面額一千五百元之本票一張交付乙方為擔保，乙方同時
      交付過戶證件及用印，並於九十一年七月十四日點交本件房屋供甲方使用。顯
      見以蔡雲程多幅畫作抵付簽約款一千三百萬元，係告訴人事先所同意，復於簽
      約時在律師見證下而訂定，告訴人自無陷於錯誤之可能，且藝術品之價格，難
      以衡定，其價值如何純係欣賞者主觀之認定，故畫作之價值高低涉及主觀因素
      及喜好之問題，本件告訴人喜愛蔡雲程之畫作，既同意以該畫作折抵價金一千
      三百萬元，縱然遭被告甲○○賺取較高之價款，又如何能謂遭受詐騙﹖是告訴
      人以蔡雲程之畫作，陳列在宜蘭羅東聖母醫院護校供「義賣」之畫作價格，僅
      為一幅五萬元，而質疑本件蔡雲程之畫作價格太貴云云，尚非可採。
（二）至告訴人雖以被告甲○○為取信告訴人，而提出早於八十八年十二月十五日即
      已遭撤銷登記之「碧水堂藝術有限公司」之「原作保證書」予告訴人，且係事
      後才於保證書蓋章，使告訴人陷於錯誤以為該畫作有很高價值，而為上開交易
      云云。然查，細繹卷附原作保證書所示（見九十二年度偵字第四六六六號偵查
      卷第四十二、四十三頁），該保證書係載明乙○○向碧水堂公司所購買之藝術
      創作品之原作者為蔡雲程及其年代、材質等，顯見該保證書僅保證原作者為蔡
      雲程，並無保證該畫作之價值，公訴人自無證據證明告訴人係以該保證書作為
      購買畫作之惟一依據。且查，碧水堂公司確曾於八十四年間委託陳順隆承製原
      作保證書正副本各二千份等情，有臺灣高雄地方法院高雄簡易庭八十四年度雄
      簡字第二二三六號卷影本在卷可參（見九十二年度偵續字第二０八號偵查卷第
      二０八頁至二三八頁）。而碧水堂於該案中與陳順隆和解，其和解內容包括：
      「乙方（即陳順隆）應將甲方（即碧水堂）公司章部分用印完成，印文應清晰
      ，並將該章交付甲方」等，有和解協議書乙份附卷足按。再告訴人之代表人乙
      ○○固於偵查時指稱有看見同案被告林審於原作保證書上蓋章，但沒有看清楚
      蓋的是什麼印章等語，而原作保證書上除了碧水堂公司的印章外，尚有同案被
      告林審的印章，是以，尚難憑告訴代理人乙○○之指訴，遽認前開原作保證書
      上之碧水堂公司印章是由同案被告林審於後來所蓋用，是本件亦無證據證明該
      碧水堂公司章係後來才蓋印。且依前開保證書所示，亦可見被告所辯：蔡雲程
      之畫作當初係由碧水堂公司買入等語，堪以採信，顯見該畫作由碧水堂公司出
      具原作保證書係屬當然，嗣後碧水堂公司將畫作交予被告甲○○時，該原作保
      證書自係隨畫一同移轉予被告甲○○，而後被告甲○○將該畫作抵價予告訴人
      時，自然一併將保證書交予告訴人，是告訴人徒以碧水堂公司現在已遭撤銷登
      記，即推論保證書有假云云，自屬無據。況本件畫作確屬蔡雲程之創作，告訴
      人迄今對此亦無爭執，是該保證書亦無詐騙告訴人之情，自難認被告甲○○有
      何施用詐術致告訴人陷於錯誤可言。
（三）公訴人雖以財政部台灣省中區國稅局之函文所函覆之被告甲○○於九十、九十
      一年度綜合所得稅各類所得資料清單竟為「零」筆，因認被告甲○○為無資力
      之人，而認被告甲○○有不法所有之意圖等語。然查，被告甲○○係退休教授
      ，業據其提出政治作戰學校之聘書及教授證書附卷為憑（見九十二年度偵字第
      四六六六號偵查卷第一六八頁至第一七二頁），是其於九十、九十一年度綜合
      所得稅各類所得為零，自不能認被告甲○○即為無資力之人。雖被告甲○○辯
      稱其為本件買賣、租賃房屋所需之資金，係一部分以畫作抵付，一部分以賣畫
      所得來支付等語；告訴人昌輝公司之代表人乙○○則主張因其急需還銀行貸款
      ，所以要被告甲○○給付部分現金及部分以畫作相抵等語，兩造各執一詞，然
      查，依照卷附兩造所訂定之買賣契約及租賃契約可見得，就買賣契約部分：係
      以畫作抵付一千三百萬元，餘款僅簽發本票擔保，告訴人即可點交並交付過戶
      證件、用印，其中尾款一千萬元自九十一年八月十四日起至九十一年十二月十
      四日分五期給付，其餘尾款一千五百萬元向銀行辦理抵押貸款；就租賃契約部
      分：係約定每月租金十三萬五千元，保證金四十萬元，上開保證金及第一個月
      租金被告甲○○先行開立本票擔保，本約定須於九十一年七月十七日付清，惟
      被告甲○○所開具之本票四十萬五千元及四十萬元各乙張，其本票到期日分別
      為九十一年九月十七日、九十一年十一月二十五日等情，業有前開契約書及本
      票影本附卷可稽，顯見兩造於簽訂買賣契約及租賃契約時，並未約定頭期款項
      須以現金給付，且其後部分尾款之給付雖以現金給付，然亦係分期為之，參以
      告訴人之代表人乙○○亦自承其於九十二年五月七日有聲請法院查封被告甲○
      ○所有五百多萬元的畫作等語（見本院九十三年九月九日審理筆錄），足證被
      告除了抵付價金之畫作外，確有其餘畫作待估售，顯見被告甲○○前開所辯欲
      以畫作所賣價款來支付等語，尚非無據，是公訴人遽以被告甲○○並無任何收
      入、財產而購屋、租屋，而認被告甲○○有不法所有之意圖，自非可採。
（四）至被告甲○○事後固未依照買賣契約、租賃契約之約定給付尾款、租金、保證
      金等情。然按民事債務當事人間，若有未依債務本旨履行給付之情形，在一般
      社會經驗而言，原因非一；其因不可歸責之事由無法給付，或因合法得對抗他
      造主張抗辯而拒絕給付，甚至債之關係成立後，始行惡意遲延給付，皆有可能
      ，非必出於自始無意給付之詐欺犯罪一端，自不能以被告單純債務不履行之狀
      態，認定被告自始即有不法所有之意圖而施用詐術。經查，前開系爭臺北市士
      林區○○○路二十號三樓之房屋之建物謄本上明載：「不得加設夾層，違者無
      條件拆除，並負擔拆除費用」等情，有被告甲○○所提出系爭建物謄本在卷可
      稽（見九十二年度偵續字第二０八號偵查卷第一四二頁），且系爭建物之使用
      執照存根亦載明：「壹層挑空部分切結不得違建，若有違建，無條件拆除，並
      負擔拆除費用，並於房屋銷售及產權移轉時，列入交待，使用執照核發後，列
      管巡查」等語，亦有被告甲○○於九十二年三月六日所申請之使用執照存根及
      附表附卷為憑（見九十二年度偵續字第二０八號偵查卷第一五二至一五四頁）
      ，顯見系爭建物確係違法夾層屋屬實，被告辯稱其於簽約後始知該屋係違法夾
      層屋，尚非不可採。再依系爭建物謄本觀之，該建物之面積約僅三、四十坪，
      加計夾層屋後始有八、九十坪，然而兩造就買賣標的物之面積卻僅定明：「建
      物所有權全部」，並未確實標明坪數，顯然兩造對於坪數為何，確有爭執。且
      參以被告甲○○於發現上開違法夾層屋後，曾請律師於九十一年十一月十四日
      發函予告訴人要求減少價金等情，亦有存證信函附於本院卷為憑，足見被告甲
      ○○辯稱其以違法夾層屋為由，拒不付尾款，係行使民法上之抗辯權等語，尚
      屬可採。況被告甲○○事後亦曾向第一銀行天母分行洽辦貸款事宜，以便交付
      告訴人尾款，惟因違法夾層屋之關係無法貸得買賣契約所約定之價金等情，業
      據證人即代書丙○○、證人即第一銀行之承辦員丁○○等人於本院審理時結證
      甚詳（見本院九十三年八月十七日審理筆錄），顯見被告甲○○自始應無任何
      不法所有之意圖甚明。
（五）再被告甲○○向告訴人柯介發承租系爭同址三樓之一房屋，雖未付租金、保證
      金，惟查，由兩造所約定租金之給付方式係以簽訂三個月之租金共四十萬五千
      元本票為給付，且係以九十一年九月十七日為到期日，顯見被告甲○○辯稱：
      告訴人有同意由被告事後出售畫作給付租金等語，尚屬可信，業如前述，參以
      被告甲○○於九十一年十二月十八日亦曾發函予告訴人柯介發，表示願終止租
      約，返還租賃物，然經送達無著，有律師函及退回信封影本附於本院卷為憑，
      足見被告甲○○應無不法所有意圖甚明。況告訴人之代表人乙○○曾持被告甲
      ○○所開立之本票強制執行被告甲○○位於系爭承租屋內之動產，被告甲○○
      同意將承租屋改換鎖，鑰匙則交由告訴人持有等情，有本院民事執行筆錄影本
      附卷為憑，該屋亦已於九十二年五月七日改由告訴人之代表人乙○○占有之，
      益證被告甲○○現已無占有該屋，是縱被告甲○○事後未能給付租金，僅係其
      未依債之本旨履行，須負民事賠償之問題，不能以被告甲○○上開單純債務不
      履行之狀態，即認定被告甲○○自始即有不法所有之意圖而有何施用詐術之行
      為。
五、綜上所述，本件公訴人所提之證據均不足證明被告甲○○確有詐欺得利之犯行；
    而告訴人之指訴，與事實或有不相符之處，業如前述，尚難僅憑告訴人之陳述，
    遽為不利被告甲○○之認定，而公訴人既無法提出被告甲○○在與告訴人簽訂買
    賣契約、租賃契約時，亦即在債之關係發生時，自始即具有不法所有意圖之積極
    證據，至於被告於買賣契約、租賃契約債之關係成立後，如有未依債之本旨履行
    民事債務，而告訴人因此受有損害之情形，亦僅能令負民事債務不履行責任，依
    刑事訴訟法第一百五十四條規定，尚不得據此債信違反客觀事態，認定債務人原
    有詐欺得利犯意。是本件應屬債務不履行民事糾葛，告訴人如有損害應循民事訴
    訟救濟，核與刑法之詐欺罪無涉，本件既不能證明被告甲○○犯罪，自應為無罪
    之諭知。
據上論斷，應依刑事訴訟法第三百零一條第一項判決如主文。
本案經檢察官鄭世揚到庭執行職務。
中　　　華　　　民　　　國　　九十三　　年　　　九　　　月　　二十三　　日
　　　　　　     　　　　　         台灣士林地方法院刑事第三庭
　　　　　　　　 　　　　　　　 　　　　審判長法  官 雷  雯  華
　　　　　　　　 　　　　　　　   　　　　　　法  官 吳  祚  丞
　　　　　　　　 　　　　　　　　 　　　　　　法  官 王  俊  雄
右正本證明與原本無異。
如不服本判決應於送達後十日內，向本院提出上訴狀。
                                              書記官 許  秋  莉
中　　　華　　　民　　　國　　九十三　　年　　　九　　　月　　二十三　　日
